---
title: "Introduction à R"
subtitle: "Deuxième partie"
author: "Yannick Rochat (yannick.rochat@epfl.ch)"
date: "12 mai 2021"
output:
    ioslides_presentation:
    mathjax: local
    self_contained: no
---

## Le plan du cours

* Opérations de base 
    * Calcul
    * Chaînes de caractères
    * Variables
    * Fonctions
* Tableaux de données (data frames)
    * Créer
    * Décrire
    * Accéder
    * Manipuler
    * Importer/Exporter




## Les premières opérations

Notez le commentaire, que l'on place après un `#`.

```{r}
## Une simple addition
4 + 3         
```

----

```{r}
## Priorité des opérations
2^2 + 3*4     

```


----

```{r}
## Sauvegarde d'une valeur dans une variable
z <- 12.5
z
```

---

Addition de deux variables

```{r}
x <- 12.5
y <- 7.5
x + y
```

----

### Enregistrer un vecteur

```{r}
a <- c(4, 5, 3)
a
```

----

### Les classes

* "character"
* "complex"
* "double"
* "expression"
* "integer"
* "list"
* "logical"
* "numeric"
* "vector"
* "function"
* etc.

----

### Chaînes de caractères

Les chaînes de caractères sont des assemblages de symboles.

```{r}
b <- "introduction"
b
```

----

Il existe de nombreuses fonctions pour les manipuler. 

Par exemple pour connaître leur longueur.

```{r}
nchar(b)
```

----

Ou pour créer une nouvelle chaîne à partir de deux autres.

```{r}
c <- "à R"
paste(b, c) # Il colle les deux variables ensemble
```

----


### Manipuler un vecteur

```{r}
a + 1 
a*2
log(a)
```

----

### Addition et multiplication de vecteurs

```{r}
b <- c(8, 7, 10)
a + b
a * b
```

----

### Multiplication matricielle

```{r}
a %*% b
```

----

```{r}
b
```

Transposition :

```{r}
t(b)
```

----

```{r}
a %*% t(b)
```

----

### Les fonctions

Une fonction prédéfinie.

```{r}
y = sqrt(4)    ## Fonction racine carrée
y
```

----


Une fonction construite pour l'occasion.

```{r}
f <- function(x) {2*x}
f(17)
f(pi)
```

----

### Les classes

* "character"
* "complex"
* "double"
* "expression"
* "integer"
* "list"
* "logical"
* "numeric"
* "single"
* "raw"
* "vector"
* "function"
* …

----

Connaître la classe d'un objet.

```{r}
z <- "hello"
class(z)                    
```

----

La fonction `str` permet d'obtenir des informations plus complètes.

```{r}
str(z)
```

----

```{r}
vec <- c(3,5,3,7)
str(vec)
```

----

Parfois `class`, qui donne moins d'informations, est plus appropriée.

```{r}
f <- function(x) {2*x}
str(f)
```

```{r}
class(f)
```

----

```{r}
a <- f(17)
str(a)
```

----

### Chaînes de caractères

Les chaînes de caractères sont des assemblages de symboles.

```{r}
b <- "Introduction"
b
```

----

Il existe de nombreuses fonctions pour les manipuler. 

Par exemple pour connaître leur longueur.

```{r}
nchar(b)
```

----

Ou pour créer une nouvelle chaîne à partir de deux autres.

```{r}
c <- "à R"
paste(b, c)
```

----

Pour manipuler du texte *de manière avancée* dans R (ou dans n'importe quel autre langage de programmation), il peut être nécessaire d'apprendre à manipuler des expressions régulières ("regular expressions").

----

Deux tutoriaux pour R.

* http://stringr.tidyverse.org/articles/regular-expressions.html
* http://stat545.com/block022_regular-expression.html

----

La cheatsheet, indispensable.

https://github.com/rstudio/cheatsheets/raw/master/strings.pdf

----

Pour tester des expressions régulières :

https://regex101.com/

----

Quelques ressources ludiques pour s'entraîner…

* https://alf.nu/RegexGolf 
* https://regexcrossword.com/
* https://regexone.com/

----

### Les éléments logiques

* TRUE et FALSE

Mais aussi…

* NA, NaN
* Inf

----

```{r}
1/0
```

----

```{r}
x <- Inf
x - x

```



"NA" signifie "Not available".

"NaN" signifie "Not a Number".

----


### Les opérateurs de comparaison


```{r error = TRUE}
1 == 1
1 == 2
```

---

```{r}
1 != 1 
1 != 2
```

----

```{r}
1 < 1
1 <= 1
```

----

### Les opérateurs logiques

```{r}
a <- (1 < 2)
a
!a
```

----

```{r}
b <- (2 > 3)
a & b
a | b
```



## Les vecteurs


```{r}
x <- c(5, 4, 5, 6, 7, 8) 
x
x_char <- c("a", "b", "c") 
x_char
```

----

Accéder directement à un élément d'un vecteur

```{r}
x
x[3]
x[c(2, 4)]
```

---
```{r}
x
x[c(-2, -4)]
```


----

Manipuler des vecteurs

```{r}
x[6] = 10
x
```

---

```{r}
a <- c(3, 4, 5, 6)
a[c(2, 3)] <- 0
a
```

---

```{r}
a[c(2, 3)] <- c(8, 7)
a
```

----

```{r}
c(1,2,3) + c(3,4,5)
```

----

```{r}
4 * c(1,2,3)
c(2,5) < 4
```

----

Attention lorsque deux éléments ne sont pas de même taille !

```{r}
c(1,2) + c(3,4,5,6)
```

----

Attention lorsque l'un n'est pas multiple de l'autre !

```{r}
c(1,2) + c(2,3,4)
```


## Comment connaître le type d'une variable ?

```{r}
a <- 1
b <- 1:5
class(a)
class(b)

1:10
```

----

```{r}
c <- "hello"
d <- 1 > 2
class(c)
class(d)
```

----

Quelle est la "taille" de l'objet ?

```{r}
length(a)
length(b)
length(c)
length(d)
```


----

### Exercice

* Créez un vecteur avec les cinq valeurs suivantes: 5, 10, 15, 20 et 25.
* Cherchez quelle fonction permet de calculer la moyenne («mean» en anglais) d'une distribution.
* Calculez-la :-)

```{r}
p <- c(5, 10, 15, 20, 25)

summary(p)

```


D'autres exercices sont disponibles ici : https://juba.github.io/tidyverse/02-prise_en_main.html

----

### Tableau de données

Les tableaux de données sont un type d'objets parmi les plus utilisés sur R.

Un tableau de données -- un *data frame* -- contient en colonnes des variables pouvant être de plusieurs types (numériques, ordinales, catégorielles, logique, etc.) et en ligne les observations.

----

Par exemple,

```{r}
df <- data.frame(age = c(10, 11, 9), 
        nom = c("Arthur", "Béatrice", "Camille"), 
        taille = factor(c("grande", "petite", "moyenne"), 
         levels = c("petite", "moyenne", "grande")),
        note = c(3, 4, 5))
df

```

----

On en explore la structure avec la fonction `str`.

```{r}
str(df)
```

----

### Créer une nouvelle variable 

Qui a passé le test ? (Seuil minimum = 4)

```{r}

df$test <- df$note >= 4
```

----

### Créer une nouvelle variable 

Qui a passé le test ?

```{r}
df

df[order(df$taille),]
```


